臺灣高等法院臺中分院刑事裁定　
111年度毒抗字第611號

抗  告  人  
即  被  告  劉閔閎


上列抗告人即被告因違反毒品危害防制條例案件，經檢察官聲請
觀察、勒戒，不服臺灣彰化地方法院111年度毒聲字第314號中華
民國111年6月13日第一審裁定（聲請案號：臺灣彰化地方檢察署
111年度聲觀字第275號、111年度毒偵字第216號），提起抗告，
本院裁定如下：
    主  文
抗告駁回。
    理  由
一、抗告意旨詳如附件「刑事抗告狀」所載。
二、按犯毒品危害防制條例第10條之罪者，檢察官應聲請法院裁
    定，令被告入勒戒處所觀察、勒戒，其期間不得逾2月，毒
    品危害防制條例第20條第1 項定有明文。又同條例第20條第
    1項規定之觀察、勒戒處分，並非對於施用毒品犯罪者之懲
    處，而係針對受處分人將來之危險所為預防、矯正措施之保
    安處分，目的係為斷絕施用毒品者之身癮及心癮，並屬強制
    規定，凡犯毒品危害防制條例第10條之罪者，經檢察官聲請
    ，法院僅得依法裁定受處分人令入勒戒處所觀察、勒戒，並
    無自由裁量之餘地。　　
三、經查：　　
　㈠抗告人即被告劉閔閎於警詢、偵訊中矢口否認於民國(下同)1
    10年10月25日上午11時35分為警採尿時往前回溯4日內某時
    許，在不詳地點，以不詳方式施用第二級毒品甲基安非他命
    1次，然其於110年10月25日11時35分許經警徵得抗告人同意
    採集其尿液檢體，送正修科技大學超微量研究科技中心以酵
    素免疫分析法初步檢驗，呈安非他命類陽性反應後，再以液
    相層析串聯式質譜法確認檢驗結果，呈安非他命及甲基安非
    他命陽性反應等情，亦有該中心於110年11月12日出具之尿
    液檢驗報告（報告編號：R00-0000-000）、臺中市政府警察
    局第二分局委託檢驗尿液代號與真實姓名對照表（採驗時間
    ：110年10月25日11時35分許；代號：B00000000；真實姓名
    ：劉閔閎）在卷可稽（見毒偵171卷第19、21頁）。又目前
    常用檢驗尿液中是否含有毒品反應之方法，有免疫學分析法
    與層析質譜儀分析法兩種；尿液初步檢驗採用免疫學分析法
    ，由於該分析法對結構類似之成分，亦可能產生反應，故初
    步檢驗呈陽性反應者，需採用另一種不同分析原理之檢驗方
    法進行確認，以氣相/液相層析質譜儀分析法進行確認檢驗
    者，均不致產生偽陽性反應，有行政院衛生署管制藥品管理
    局（現已改制為衛生福利部食品藥物管理署）92年6月20日
    管檢字0000000000號函可佐，此為法院審理毒品案件所周知
    。是依毒品檢驗學上之常規，尿液中含毒品成分反應所使用
    之檢驗方法，對於受檢驗者是否確有施用毒品行為之判斷，
    在檢驗學常規上恆有絕對之影響，其以酵素免疫分析或薄層
    定性分析等方式為初步篩檢者，因具有相當程度偽陽性之可
    能，如另以氣（液）相層析質譜分析等較具公信力之儀器為
    交叉確認，因出現偽陽性反應之機率極低，核足據為對被告
    不利之認定（最高法院96年度台上字第7594號、97年度台上
    字第2016號判決意旨參照）。再按毒品施用後於尿液、血液
    中可檢出之最大時限，與施用劑量、施用頻率、施用方式、
    施用者飲水量之多寡、個人體質、檢體收集時間點及所用檢
    測方法之靈敏度等因素有關，因個案而異，一般於尿液中可
    檢出之最大時限，古柯鹼為施用後1至4天、海洛因為2至4天
    、嗎啡為2至4天、大麻為1至10天、安非他命為1至4天、甲
    基安非他命為1至5天、MDMA為1至4天、MDA為1至4天、Ketam
    ine為2至4天，業經行政院衛生署管制藥品管理局92年7月23
    日管檢字第0920005609號函載明。而被告前揭所採尿液檢體
    ，係其所親自排放，尿液空瓶為清潔無雜物之事實，業據抗
    告人於警詢時自承在卷（見毒偵171卷第15頁之調查筆錄）
    。抗告人之尿液檢體既經送該中心依據酵素免疫分析法為初
    步檢驗，並以液相層析串聯式質譜法確認檢驗結果，確呈第
    二級毒品安非他命暨甲基安非他命陽性反應，且分別檢出濃
    度為「795 ng/mL」及「1635ng/ mL」等情，有該中心上揭
    尿液檢驗報告可參。而本件尿液檢體既經該中心以上揭方式
    雙重確認鑑驗，依上開說明，尚不致產生偽陽性反應。且安
    非他命類藥品在我國係禁止於醫療上使用；屬於藥事法規定
    之禁藥，國內並無合法醫療用途；安非他命、甲基安非他命
    均無醫療用途，該等成分均為國內禁用之第二級毒品，經衛
    生福利部核准之市售成藥及處方藥，均不含安非他命、甲基
    安非他命等毒品成分，亦有衛生福利部食品藥物管理署94年
    3月22日管證字第0940002687號、96年5月18日管證字第0960
    004880號、92年8月21日管檢字第0920006729號函可參，並
    為法院審理同類案件於職務上所知悉，足徵即便被告有於驗
    尿前服用藥物，應不致使其尿液檢出安非他命、甲基安非他
    命成分。又按安非他命、甲基安非他命固同屬安非他命類之
    中樞神經興奮劑，且俗名通常互為混用，惟二者究屬不同之
    第二級毒品，並以甲基安非他命目前國內濫用最為嚴重。而
    施用安非他命後，其尿液不致檢出甲基安非他命陽性反應，
    施用甲基安非他命後，其尿液可檢出甲基安非他命和其代謝
    物安非他命成分（行政院衛生署管制藥品管理局93年11月2
    日管檢字第0930010499號函可資參照）。是尿液經檢驗出甲
    基安非他命陽性，係施用甲基安非他命後以甲基安非他命原
    態排出者；而檢驗出安非他命陽性部分，乃施用甲基安非他
    命、安非他命均可檢驗出安非他命陽性反應，則由抗告人之
    尿液經檢驗結果，呈甲基安非他命、安非他命陽性反應，足
    以認定其係施用甲基安非他命。而甲基安非他命為毒品危害
    防制條例第2條第2項第2款所規定之第二級毒品（參該條例
    附表二編號89），足堪認定抗告人確有於110年10月25日上
    午11時35分為警採尿時往前回溯4日內某時許，在不詳地點
    ，以不詳方式，施用第二級毒品甲基安非他命1次之犯行。
    檢察官依首揭法律規定，裁量為「聲請法院裁准觀察、勒戒
    」。原審因檢察官聲請，認抗告人確有施用第二級毒品之犯
    行，而依毒品危害防制條例第20條第1項規定，裁定抗告人
    應送勒戒處所觀察、勒戒，本院經核原審認事用法並無不合
    。
　㈡毒品危害防制條例第20條第1項規定之觀察、勒戒處分，並非
    對於施用毒品犯罪者之懲處，而係針對受處分人將來之危險
    所為預防、矯正措施之保安處分，目的係為斷絕施用毒品者
    之身癮及心癮，並屬強制規定，凡犯毒品危害防制條例第10
    條之罪者，除有毒品危害防制條例第21條第1項及同條例第2
    4條第1 項規定情形外，檢察官即應依同條例第20條第1項規
    定，向法院提出聲請裁定令入勒戒處所觀察、勒戒，而法院
    就其聲請，除檢察官有違法或濫用其裁量權之情事外，僅得
    依法裁定被告令入勒戒處所執行觀察、勒戒，以查其是否仍
    有施用毒品傾向，尚無自由斟酌以其他方式替代之權。
　㈢再觀諸現行毒品危害防制條例全文，並無課以檢察官於聲請
    觀察、勒戒前或法院裁定前，應訊問被告是否同意觀察、勒
    戒之規定。又依毒品戒癮治療實施辦法及完成治療認定標準
    第4條第1項規定「檢察官為附命完成戒癮治療之緩起訴處分
    前，應向被告說明緩起訴處分之應遵守事項，得其同意後，
    再指定其前往治療機構參加戒癮治療。」可知，受戒癮治療
    者必須自行前往治療機構接受戒癮治療並遵守一定事項，一
    旦違反，其緩起訴處分即有可能遭到撤銷，並由檢察官依法
    繼續偵查或起訴。故如檢察官欲依毒品危害防制條例第24條
    規定，以緩起訴方式替代觀察、勒戒時，自應訊問行為人是
    否同意接受戒癮治療；不欲為緩起訴之戒癮治療時，則無訊
    問之規定。準此，縱檢察官於偵查中並未就應聲請觀察、勒
    戒或給予緩起訴之相關裁量要件予以訊問或法院未開庭訊問
    被告，均難謂違反正當法律程序。亦即檢察官未主動告知被
    告關於觀察、勒戒之法律要件及效果，及原審法院於裁定前
    ，未再傳喚被告到庭陳述意見，或通知其以書面提出答辯，
    均難謂有何違背法定程序之可言。況本案被告於警詢、偵查
    中均否認有施用第二級毒品，甚而其抗告意旨亦否認有施用
    第二級毒品，即無接受觀察、勒戒或戒癮治療之意，則檢察
    官於訊問被告時，聞其否認施用第二級毒品犯行時，如何進
    一步詢問是否接受附命完成戒癮治療之緩起訴處分？另法院
    審查檢察官所提出聲請觀察、勒戒之程序規範，迄今未經司
    法院大法官會議宣告違憲或違反聽審權之保障，被告猶執前
    詞指稱原審法院漠視其陳述意見權、不符正當法律程序、有
    害其聽審權等情，容有誤會，不足採憑。
　㈣本件抗告人既係「初犯」施用第二級毒品之行為，又無於犯
    罪未發覺前，自動向衛生福利部指定之醫療機構請求治療，
    醫療機構免將請求治療者送法院或檢察機關之情事，且已經
    檢察官為觀察勒戒之聲請，而檢察官亦無違法或濫用其裁量
    權之情事，本院自應尊重檢察官職權之行使。至於抗告意旨
    另以被告有家人待照料、被告工作及其患有疾病須定期回診
    治療等語，請求撤銷原裁定云云，惟被告此部分所述縱令屬
    實，核非屬法定免除應送觀察勒戒之事由，亦與被告是否應
    裁定令入勒戒處所執行觀察、勒戒之判斷無涉，是其此部分
    抗告意旨，亦為無理由。
四、綜上所述，原審裁定令抗告人應入勒戒處所觀察、勒戒，核
    無違誤，抗告人猶執前詞提起抗告，其抗告為無理由，應予
    駁回。　　
據上論斷，應依刑事訴訟法第412條，裁定如主文。　　
中　　華　　民　　國　　111 　 年　　7 　　月　　4　　日
              刑事第一庭　審判長法　官　江德千
                                法　官　高增泓
　　　　  　　　　　　　　　　　法　官　簡源希
以上正本證明與原本無異。
不得再抗告。
                                書記官  吳麗琴

中　　華　　民　　國　　111 　年　　7 　　月　　4 　　日